臺灣屏東地方法院民事判決　　　　　　　100年度訴字第141號
原　　　告　邱國祥
訴訟代理人　鍾武雄律師
被　　　告　張如玲
訴訟代理人　陳世明律師
上列當事人間請求返還借款事件，經本院於民國100 年11月4日
言詞辯論終結，判決如下：
    主  文
原告之訴及假執行之聲請均駁回。
訴訟費用由原告負擔。
    事實及理由
壹、程序事項：
    按訴狀送達後，原告不得將原訴變更或追加他訴，但請求之
    基礎事實同一者，或不甚礙被告之防禦及訴訟之終結者，不
    在此限，民事訴訟法第255 條第1 項第2 款、第7 款分別定
    有明文。查原告於起訴時，本以消費借貸之法律關係請求返
    還系爭款項，而聲明被告應給付原告新臺幣（下同）118 萬
    元及自起訴狀繕本送達壹個月之翌日（即100 年5 月1 日）
    起至清償日止，按年息百分之5 計算之利息。嗣於訴訟進行
    中追加依不當得利之法律關係為備位請求，而備位聲明之利
    息則自100 年5 月31日起算。核其先、備位請求之基礎事實
    ，均係基於兩造間之匯款有無消費借貸或其他法律關係而生
    之爭執，爭點有其共同性，且證據資料有同一性，基礎事實
    應屬同一，於被告之防禦及訴訟之終結，亦無妨礙，依首揭
    規定，應予准許。
貳、實體事項：
一、原告主張：
  (一)兩造原為翁媳關係，被告因故於民國100 年3 月9 日與配偶
    邱雯麟（即原告長男）協議離婚，而其未離婚前，曾因購買
    法拍房屋及裝潢費用向原告告貸以週轉，原告應允後，即分
    別於95年12月8 日及同年月11日，由原告之第一商業銀行長
    治分行轉帳18萬元存入被告於同一分行「00000000000 」帳
    號，及自原告之第一商業銀行長治分行匯款100 萬元至被告
    於合作金庫屏中分行「00 0000 0000000 」帳號內，總共貸
    與被告118 萬元（下稱系爭款項）。由於借貸當時兩造為翁
    媳關係，故未約定利息及清償期限，今翁媳關係已斷，爰依
    起訴狀之送達為催告被告返還借款之通知，而本於消費借貸
    法律關係先位請求被告清償系爭款項。又倘認兩造間消費借
    貸關係不存在，由於被告無以證明其所謂贈與之主張，故被
    告就系爭款項為無法律上之原因而受利益，致原告受損害，
    乃依不當得利規定為備位請求應返還118 萬元之利益與原告
    ，並自收受追加狀之日起（即100 年5 月31日）之利息。並
    聲明求為判決：被告應給付原告118 萬元及自起訴狀繕本送
    達壹個月之翌日（即100 年5 月1 日）起至清償日止，按年
    息百分之5 計算之利息，並願供擔保請准予宣告假執行；備
    位聲明之利息起算日則為100 年5 月31日。
  (二)對被告抗辯所為之陳述：
  1.本件既係被告向原告表示借貸之意，經原告應允並隨即將款
    項如數交付被告，是依民法第153 條第1 項及第474 條第1
    項規定，兩造應成立消費借貸無疑。兩造雖曾為翁媳關係，
    惟身為親骨肉之原告之子即被告前夫邱雯麟，原告迄今尚未
    贈予他款項用以置產，有財政部台灣省南區國稅局邱雯麟之
    財產歸屬資料清單一紙可證。就情理而言，作為媳婦之被告
    ，原告自不可能贈與系爭款項供被告購置前開法拍屋，又若
    係贈與，自應經由原告之子始合情理，今系爭款項係直接交
    由被告收受，且原告為留存借款證據，借款之交付均透過金
    融機關存入被告之帳號，而非面交之方式，在在證明系爭款
    項非贈與款。
  2.縱被告否認曾向原告表示借貸之意，然依情理，原告若非受
    被告「因標到法拍屋而缺錢或急要用錢」或類似言語之暗示
    ，原告不致於短短4 日內有交付118 萬元借款之舉措，且系
    爭款項金額非小，原告付款之目的應僅係提供被告週轉應急
    之需，而非贈與至明；又原告平時經營小攤販賣豬肉維生，
    僅有價值52,500元之平房1 間而無其他資產，經濟並不寬裕
    ，此外原告配偶邱黃春英及兒女亦均無不動產，而被告僅為
    原告之姻親，並無血緣關係，依國人姻親不如血親之觀念，
    原告實難有贈與被告118 萬元之想法。且被告既曾向原告表
    示「因標到法拍屋而缺錢或急要用錢」等客觀上足使他人理
    解為「借貸週轉」用意之言語，甚而曾說；「想向別人借但
    還沒有去借」明示要「借貸週轉」之意，則兩造消費借貸之
    意思表示已達一致，故原告主張兩造已成立消費借貸契約應
    屬有據。被告固曾以南非幣存單質押向銀行借款72萬元，但
    此與被告是否向原告借款並無邏輯上必然之關係，自難據為
    被告有利之認定。又被告既已標到法拍屋，緊接就需要房屋
    裝潢，是被告以房屋裝潢為由再向原告借款亦非不合情理，
    且被告先借到資金，待房屋點交後再供作房屋裝潢亦有可能
    ，況被告以質押借款，表示被告當時暫不打算以存款供作法
    拍屋使用，自不排除有向原告借款以清償其銀行借款，而將
    外幣存單當作自己私房錢之可能，故尚不能作為被告抗辯成
    立贈與契約之證明。從而，縱使兩造不成立消費借貸契約，
    被告亦應依不當得利之規定返還系爭款項予原告。
二、被告則以：
  (一)原告雖有匯款共118 萬元與被告收受，然被告並未向原告借
    貸任何資金，被告於95年12月5 日欲標買法拍屋時，於合作
    金庫銀行內共有4 筆南非幣之定存，金額各為南非幣6 萬元
    、7 萬4 千元、2 萬5 千元、10萬5 千元，總價值約新臺幣
    11 0萬餘元，被告遂以上開定期存單向合作金庫銀行質押借
    款72萬元供作購買法拍屋之用，被告本身即有資力籌措購買
    法拍屋所需之頭期款，並無不足18萬元而須向原告商借之必
    要，且購屋餘款亦係由銀行墊付轉為房貸，迄今仍由被告繳
    納。又本院民事執行處於95年12月13日核發該法拍屋之權利
    移轉證明書後，遲至96年3 月12日始執行點交予被告完畢，
    在此之前，被告不可能裝潢該法拍屋，自無如原告所述為給
    付泥作、水電之工程款而向原告借款之情事；況於95年購買
    法拍屋時，被告仍有餘力繳納人壽保險之保費，實無需向原
    告借款週轉。
  (二)被告與原告之子即邱雯麟結婚後，未幾即自行開設美髮工作
    室，收入頗豐，旺季甚至曾達每月20萬元之盈餘，反觀被告
    前夫邱雯麟，非但工作所得未供作家用，且因經營當舖不善
    及賭博惡習而積欠數百萬元債務，致債權人上門討債，雙方
    為此並曾於88年1 月19日辦理第1 次離婚，被告前夫邱雯麟
    還曾因而至大陸躲債數月。嗣被告因2 人之子即將出生，遂
    與前夫邱雯麟於89年5 月6 日再度結婚，被告為撐起家計，
    日以繼夜工作，除替前夫邱雯麟償還債務200 餘萬元外，本
    身亦有積蓄，原告並曾替邱雯麟代償債務，是原告不願再資
    助邱雯麟置產，亦屬人情之常。又原告係因聽聞被告之母曾
    贈與被告60萬元以購屋，為面子之故，乃主動表示贈與被告
    系爭款項，而被告之親友聽聞原告贈與系爭款項予被告之事
    ，莫不為被告慶幸得公婆之疼惜，是系爭款項確係因原告之
    贈與而取得，此有證人及錄音光碟可證。迄因被告前夫邱雯
    麟仍怠惰如常，且沉迷電玩不知改正，並有外遇情事，終致
    2 人於100 年3 月9 日再度仳離，而參酌被告偕同親人與邱
    雯麟於100 年1 月15日商談離婚時，在場之原告曾表明「你
    （指被告）說你母親拿60萬元鼓勵你去買（指購法拍屋），
    我聽到這樣子說，你說你標到了，我說這樣我拿100 萬給你
    」「我拿給她（指被告）的錢還我，孫子我不要給她，這樣
    好啦，房子給她，她納啊（指貸款），我拿給她的錢還我，
    孫子我不要給她」等前後語詞以觀，原告語意清楚明確，並
    無含糊或隱含借貸之意，除可證明原告為不輸被告娘家，始
    起意贈與被告系爭款項，而非被告因需款周轉而開口向原告
    借貸外，亦可見原告顯然係以取回「給」被告之系爭款項，
    及被告應讓出小孩監護權與該法拍屋歸被告所有同列為離婚
    之條件，是系爭款項果係借款，本諸有借有還之原理，原告
    大可直接向被告追討，而無需將之作為同意被告離婚之條件
    之一，益證被告係因原告之贈與而取得系爭款項，並非無法
    律上之原因等語置辯，並聲明：(一)原告之訴及假執行之聲請
    均駁回。
    (二)如受不利判決，願供擔保請准宣告免為假執行。
三、兩造不爭執之事項：
  (一)被告於95年11月間於合作金庫銀行屏中分行共有4 筆之南非
    幣定存，金額各為60,000元、74,000元、25,000元、105,00
    0 元南非幣，是時總值約為新台幣110 萬元。被告於95年12
    月5 日曾持前開定存單向銀行質押借款72萬元，質押借款期
    限是95年12月5 日到12月14日（本院卷第32至38頁）。
  (二)原告於95年12月8 日，由原告之第一商業銀行長治分行轉帳
    18萬元，存入被告於同一分行帳號「00000000000 」之帳戶
    ；及同年月11日，由原告之第一商業銀行長治分行匯款100
    萬元，於被告合作金庫屏中分行帳號「0000000000000 」之
    帳戶，二次轉帳、匯款，總共118 萬元，被告並將其中72萬
    元款項用以清償前開定存單質借之欠款（本院卷第3 、38頁
    ）。
  (三)被告於95年12月5 日經由本院執行處95年度執字第16302 號
    案拍得房屋一棟（該執行卷第104 頁），並聲請逕寄不動產
    權利移轉證書予法拍房貸銀行即第一商業銀行股份有限公司
    ，而由該銀行於95年12月15日收受不動產權利移轉證書（該
    執行卷第129 、144 頁）。本院民事執行處並於96年3 月12
    日執行點交予被告完畢（該執行卷第195 頁）。
  (四)被告以前開不動產於96年3 月9 日設定抵押向第一商業銀行
    各貸得220 萬元及107 萬元借款，迄100 年9 月9 日止，尚
    有本金各1,760,643 元、861,444 元未清償（本院卷第91、
    92頁背面）。
四、本件之爭點：
  (一)兩造間有無118 萬元之消費借貸關係存在?
  (二)被告受領118 萬元是否構成不當得利?
  (三)原告依消費借貸或不當得利法律關係請求被告返還118 萬元
    有無理由?
五、本院得心證之理由：
  (一)關於兩造間有無118萬元之消費借貸關係存在部分：
  1.按當事人主張有利於己之事實者，就其事實有舉證之責任，
    為民事訴訟法第277 條前段所明定。而民事訴訟事件如係由
    原告主張權利者，應先由原告負舉證之責，若原告先不能舉
    證，以證實自己主張之事實為真實，則被告就其抗辯事實即
    令不能舉證，或其所舉證據尚有疵累，亦應駁回原告之請求
    ，業經最高法院17年上字第917 號判例旨闡述明確。又稱消
    費借貸者，謂當事人一方移轉金錢或其他代替物之所有權於
    他方，而約定他方以種類、品質、數量相同之物返還之契約
    ，民法第474 條第1 項亦定有明文。是於當事人主張有金錢
    借貸關係存在時，須就其發生所須具備之特別要件即金錢之
    交付及借貸之合意負舉證之責任，若僅證明有金錢之交付，
    未證明借貸意思表示互相一致者，仍不能認為有金錢借貸關
    係存在（最高法院81年度台上字第2372號、98年度台上字第
    1045號判決要旨參照）。蓋因交付金錢之原因多端，是主張
    消費借貸法律關係者，自應就交付金錢之原因係基於借貸之
    合意為舉證。
  2.本件原告主張兩造間有118 萬元之消費借貸關係存在，既為
    被告所否認，自應由原告就此部分主張負舉證責任。而原告
    固曾於95年12月8 日及11日分別透過金融機關存入18萬元、
    100 萬元至被告前開2 帳戶內，被告並將其中72萬元款項用
    以清償前開定存單質借之欠款，有第一商業銀行存款存根聯
    、匯款申請書代收入傳票、被告合作金庫銀行屏中分行被告
    活期儲蓄存款存摺在卷可稽（本院卷第3 、38頁），且為兩
    造所不爭執，堪信為真實。惟上開存匯款事實，僅能證明原
    告有交付系爭款項予被告，被告並以其中部分款項清償定存
    單質借欠款情事，然交付金錢之原因既有多端，原告復無被
    告因收受系爭款項而出具載明借貸合意之字據以為憑佐，且
    被告是時尚有約值新臺幣110 萬元之4 筆南非外幣定存之資
    力，及原告於95年12月11日匯款100 萬元時，被告尚未占有
    該法拍屋，本院民事執行處係遲至96年3 月12日始執行點交
    予被告完畢之事實，業如前述，則原告陳稱被告因標購法拍
    屋及裝潢費用而向有其告貸以週轉等語是否屬實，已非無疑
    。是尚難以被告受領前開款項即遽認原告係本於借貸之意思
    而交付金錢予被告，及兩造間有消費借貸之意思合致。
  3.又系爭款項確係原告以贈與之意，以資助被告購屋乙節，除
    據被告陳明在卷外，並經證人即被告友人徐祝玉、劉玉麟；
    證人即被告胞妹張珮晴於本院審理時均證稱：於被告購買法
    拍屋時，曾聽聞被告自陳購屋款項除自己部分存款外，原告
    曾贈與被告1 百餘萬元等語屬實（本院卷第110 至112 頁背
    面），並與被告所述互核一致。而證人劉玉麟復於本院證述
    ：原告知悉證人非客家人，乃於證人協助被告裝潢期間，及
    證人參與被告法拍屋喬遷宴客時，均曾故意以台語向在場之
    親友表明給（即贈與之意）被告買房子，以讓證人聽聞等語
    明確（本院卷第112 頁背面），是系爭款項果如原告所述僅
    係借款，衡情原告又何需於親友面前為前開之表示，益證被
    告辯稱系爭款項係原告所贈與，尚非無據，而與事實相符。
    至證人即原告配偶邱黃春英固於本院證稱：原告借2 次錢給
    被告，第1 次被告說買屋不足頭期款18萬元，為鼓勵被告，
    證人與原告商量後，原告即同意借給被告週轉，第2 次借錢
    時，是被告表示房屋需裝潢及加蓋頂鐵皮屋不夠錢，因被告
    是自己的媳婦，就同意原告再將積蓄100 萬元借給被告，因
    被告剛買屋錢還不是很足，所以沒想到要她何時還等語在卷
    ，惟與前開證人徐祝玉、張珮晴、張劉玉麟之證述有所扞格
    出入，而證人邱黃春英為原告之配偶，且系爭款項復為證人
    邱黃春英與原告之共同積蓄，業據證人邱黃春英證述在卷（
    本院卷第47頁背面），為原告所不爭執，則2 人就系爭款項
    自屬利害與共，是與被告僅具朋友關係之證人徐祝玉、劉玉
    麟前開證詞相較，證人邱黃春英所為證述自難謂無偏頗之虞
    ；況原告亦自陳就系爭款項並未與被告約明利息及還款期限
    ，且自95年12月交付系爭款項迄99年8 月之前均未有向被告
    催討該款項之舉，而與一般借貸縱未約明應支付利息，亦必
    會約定還款之期限有違。並參酌原告於被告與邱雯麟商談離
    婚事宜時，表示被告應將原告「給」被告之系爭款項返還作
    為同意被告離婚之條件之一，而非明確表明被告應返還向原
    告借得之系爭款項之語意，及證人邱黃春英證述：借錢給被
    告時，我想房屋應是會登記他們夫妻名下，之後才知是登記
    給被告，沒想到他們（指被告與邱雯麟）會離婚，我們（指
    原告與證人邱黃春英）都老了，沒有什麼錢等語（本院卷第
    47、48頁）相互勾稽以觀，足認原告係因被告事後欲與原告
    之子離婚，2 人翁媳之關係已斷，然房屋卻仍登記在被告名
    下，始起意將原贈與被告之系爭款項列為離婚條件至明。綜
    上，原告既未能就兩造有借貸系爭款項之意思合致為證明，
    揆依前揭說明，原告主張兩造有系爭款項118 萬元之消費借
    貸關係存在云云，洵屬無據。
  (二)關於被告受領118萬元是否構成不當得利部分：
  1.按無法律上之原因而受利益，致他人受損害者，返還其利益
    ，民法第179 條前段定有明文。又如受利益人係因其給付而
    得利時，則所謂無法律上之原因，即指其給付欠缺給付之目
    的，故主張該項不當得利請求權存在之當事人，既係因自己
    之行為致造成原由其掌控之財產發生主體變動，則因該財產
    變動本於無法律上原因之消極事實舉證困難所生之危險自應
    歸諸原告，始得謂平。是以原告對不當得利請求權之成立要
    件自應負舉證責任，亦即原告必須證明其與被告間有給付之
    關係存在，且被告因其給付而受有利益以及被告之受益為無
    法律上之原因，始能獲得勝訴之判決（最高法院91年度臺上
    字第1673號判決意旨參照）。
  2.本件原告交付系爭款項予被告，致被告因而受有利益之事實
    ，固為被告所不爭執，惟辯稱係本於原告之贈與而受領，並
    非無法律上之原因等語，則原告自應就被告之受益為無法律
    上之原因負舉證之任。經查，系爭款項並非借款，而係原告
    為資助被告購屋，而本於贈與之意交付被告收受乙節，業如
    前所述，則被告既係本於兩造之贈與合意而受領系爭款項，
    是其受有系爭款項之利益自非無法律上之原因；又縱認被告
    前開之舉證猶有疵累，惟原告既不能舉出其他證據證明被告
    之受益為無法律上之原因，揆諸上開判決之意旨，仍不得為
    原告有利之認定，是原告此部分之主張，亦不足採。
六、綜上所述，原告既無法舉證證明兩造間有消費借貸關係存在
    ，或被告受領系爭款項為無法律上之原因而成立不當得利，
    則原告先位依消費借貸、備位依不當得利之法律關係，請求
    被告應給付118 萬元本息，均為無理由，應予駁回。又原告
    之訴既經駁回，其假執行之聲請即失所附麗，應併予駁回。
七、兩造其餘攻擊防禦方法及立證，經核與本件判決結果不生影
    響，爰不一一論列，附此敘明。
八、據上論結，本件原告之訴為無理由，依民事訴訟法第78條，
    判決如主文。
中    華    民    國    100   年    11    月    17    日
                  民事第一庭  法  官  柯彩燕
正本係照原本作成。
如對判決上訴，須於判決送達後廿日內向本院提出上訴狀，其未
表明上訴理由者，應於提出上訴後二十日內向本院補提理由書狀
（均須按他造當事人之人數附繕本）。
如委任律師提起上訴者，應一併繳納上訴審裁判費。
中    華    民    國   100    年    11    月    17    日
                              書記官  曾文玲